臺灣嘉義地方法院刑事判決
110年度金訴字第228號
公  訴  人  臺灣嘉義地方檢察署檢察官
被      告  吳啓輔



上列被告因違反洗錢防制法等案件，經檢察官提起公訴（110年
度偵字第4078號），本院判決如下：
    主  文
甲○○幫助犯洗錢罪，累犯，處有期徒刑肆月，併科罰金新臺幣壹
萬元，罰金如易服勞役，以新臺幣壹仟元折算壹日。
    犯 罪 事 實
一、甲○○明知將自己帳戶存摺、金融卡及密碼提供給他人使用，
    依一般的社會生活經驗，可以預見將幫助他人利用作為人頭
    帳戶、掩飾或隱匿他人實施詐欺之犯罪所得，但仍基於他人
    利用其所提供之金融帳戶實施詐欺取財，並作為掩飾犯罪所
    得去向之用，亦不違反其本意之幫助詐欺及幫助洗錢之不確
    定故意，於民國108年11月13日中午，將自己申辦之臺灣土
    地銀行帳號000000000000號帳戶（下稱本案帳戶）存摺、金
    融卡、密碼，交給身分不詳、綽號「小蝸」之行騙者使用（
    無證據證明已達3人以上或有未滿18歲之人）。而該行騙者
    意圖為自己不法之所有，基於詐欺取財及洗錢之犯意，先於
    108年11月6日在LINE上向乙○○佯稱有投資機會，可以代為操
    作程式賺錢云云。乙○○不疑有他，而於108年11月14日19時4
    3分，以網路銀行匯款之方式，轉帳新臺幣（下同）1萬元至
    本案帳戶。行騙者等到乙○○受騙匯款後，隨即持金融卡將款
    項提領殆盡，致警方難以追查前揭詐欺取財犯罪所得之來源
    及去向，順利利用本案帳戶隱匿該犯罪所得。
二、案經乙○○訴由臺北市政府警察局中山分局報請臺灣臺北地方
    檢察署呈轉臺灣高等檢察署檢察長令轉臺灣嘉義地方檢察署
    檢察官偵查起訴。
    理  由
一、本案以下作為判決基礎所引用的證據，檢察官、被告甲○○均
    同意作為證據（本院卷76頁、100頁），本院審酌該等證據
    之取得，並無違法或不當等不適宜作為證據的情形，自均具
    有證據能力。
二、被告固坦承有將本案帳戶之存摺、金融卡、密碼交與「小蝸
    」之事實，惟矢口否認有何幫助詐欺、幫助洗錢之犯行，辯
    稱：我跟趙騰昌合夥要做木雕網拍生意，我負責買木雕，由
    他負責拍賣，而本案帳戶是用來讓客戶匯入款項用的，所以
    要將本案帳戶資料交給他，我要將本案帳戶資料交給他的那
    一天，他可能比較忙，所以請「小蝸」跟我拿。我知道趙騰
    昌跟「小蝸」是很好的朋友，覺得由「小蝸」跟我拿沒什麼
    大不了。我是在警察通知我帳戶出事了，才知道被「小蝸」
    騙了等語。
三、本院認定事實所憑之證據及理由：
  ㈠被告於108年11月13日中午將本案帳戶資料交給「小蝸」後，
    行騙者便利用本案帳戶作為詐欺工具，並以犯罪事實欄所示
    之詐騙方式向告訴人乙○○詐得1萬元，再將款項提領殆盡等
    事實，業據被告坦認在卷（本院卷74至75頁、108頁），核
    與告訴人於警詢指述之情節相符（偵21654卷三9至19頁），
    並有台灣土地銀行總行帳戶基本資料查詢交易、本案帳戶之
    客戶歷史交易明細查詢各1份、告訴人提供之網路銀行交易
    明細、LINE對話截圖31張等在卷可憑（偵21654卷一91至93
    頁、偵21654卷三23頁、31至38頁），自可認定。
  ㈡行騙者既利用被告所有之本案帳戶詐欺告訴人得逞，且在告
    訴人匯款後，隨即持金融卡將款項提領殆盡，致警方難以追
    查前揭詐欺取財犯罪所得之來源及去向，而順利利用本案帳
    戶隱匿該犯罪所得，故被告客觀上已符合刑法第30條第1項
    、第339條第1項幫助詐欺取財罪、刑法第30條第1項、洗錢
    防制法第14條第1項幫助洗錢的構成要件。應予審究者，是
    被告有無幫助上揭犯罪之主觀犯意。
  ㈢按刑法上之故意，可分為直接故意與不確定故意（間接故意
    ），所謂「不確定故意」，係指行為人對於構成犯罪之事實
    ，預見其發生而其發生並不違背其本意者，刑法第13條第2
    項定有明文。又任何人只要備妥相關文件，即可以自己之名
    義向金融機構申辦金融帳戶，並無特殊限制，自無必要使用
    他人所申辦之帳戶，依一般經驗法則，往往是從事不法勾當
    之人，例如詐欺集團成員，為避免遭檢警追緝，才會有此種
    需求。另行騙者經常利用人頭帳戶，以掩飾、隱匿其財產犯
    罪所得，規避執法人員之查緝，類此在社會上層出不窮之案
    件，亦經坊間書報雜誌、影音媒體多所報導及再三披露而為
    眾所周知之情事，是以避免金融帳戶被不明人士利用為犯罪
    工具，亦為一般生活所應有之認識。依被告高職肄業之智識
    程度、行為時已滿39歲，理應知悉上開生活常識，其卻仍將
    本案帳戶資料交給「小蝸」，而容任行騙者實施詐欺取財及
    掩飾、隱匿財產犯罪所得之洗錢犯行，已難認其無幫助上揭
    犯罪之不確定故意。
  ㈣況且，被告自陳不知道「小蝸」之真實姓名、居住地，也沒
    有「小蝸」的聯絡方式（本院卷100頁、110頁），顯然被告
    與「小蝸」並不熟識，更不用說有何信賴基礎。又被告於94
    年間，曾因提供名下之金融帳戶給身分不詳、綽號為「小良
    」之人，而涉犯幫助詐欺取財罪，並經法院判處有期徒刑4
    月確定乙節，有臺灣高雄地方檢察署檢察官95年度偵字第17
    125號、第17126號聲請簡易判決處刑書影本、臺灣高雄地方
    法院95年度簡字第6993號判決影本、臺灣高等法院被告前案
    紀錄表在卷可佐（本院卷23至24頁、55至56頁、87至88頁）
    。是以被告於94年間，已曾將名下金融帳戶資料交給只知綽
    號之人，且最後該金融帳戶遭行騙者做為詐欺工具使用。被
    告在本案中，亦係將本案帳戶資料交給無信賴基礎，只知道
    綽號為「小蝸」之人，之後本案帳戶亦遭行騙者做為詐欺工
    具使用。由此可知，前案與本案之模式，具有極高度之相似
    性。被告既有因交付金融帳戶資料而經法院認定為幫助詐欺
    行為並被判刑之特殊經驗，理應知悉事情的嚴重性，在本案
    中卻再度將本案帳戶資料交給無聯繫方式之「小蝸」，而行
    騙者事後亦是利用本案帳戶詐欺告訴人得逞，並藉此隱匿該
    犯罪所得，顯見上開犯罪結果的發生，並不違背被告交付本
    案帳戶之本意，其具有幫助詐欺取財、幫助洗錢之不確定故
    意，自可認定。
  ㈤被告雖以前詞置辯，惟查：
　　⒈被告於警詢、偵查中均稱因為趙騰昌及「小蝸」要一起做
      網拍，所以才辦本案帳戶借其等使用云云（偵21654卷一8
      7頁、偵4078卷73至74頁）。然其於本院審理時則翻異前
      詞，改稱：我要跟趙騰昌做網拍，必須要有金融帳戶，所
      以我就去辦本案帳戶來做為網拍生意之用云云（本院卷74
      頁）。由此可知，被告對於申辦本案帳戶之目的，究係要
      供他人做網拍使用（自己未參與其中），還是要供自己和
      他人合夥做網拍之用，前後所述已有明顯歧異，其所為之
      辯解已難採信為真。
　　⒉被告到庭辯稱申辦本案帳戶是要跟趙騰昌合作木雕網拍生
      意之用，要讓客人將購買木雕之款項匯入本案帳戶等語（
      本院卷106頁）。顯然依被告之構想，本案帳戶是其與趙
      騰昌合作木雕網拍生意所用之重要金融帳戶。然被告到庭
      卻自陳：我平常沒有在使用金融帳戶，因為我信用有瑕疵
      ，有欠銀行錢，欠了一、二十年了。如果錢進入帳戶，就
      有可能被銀行扣走，我知道銀行都有在注意我的帳戶，因
      此我有信用瑕疵後，就再也沒有把錢存到戶頭裡面等語（
      本院卷102至103頁）。故依被告上開所述，被告自認信用
      瑕疵，所以已數年不敢使用金融帳戶，以避免帳戶內的錢
      被債權銀行用來扣抵其積欠之債務。倘若如此，則以被告
      之認知，客人購買木雕所匯入本案帳戶之款項，自有遭債
      權銀行扣走之高度可能，而影響其與趙騰昌之木雕網拍生
      意，依一般經驗法則，其怎麼可能敢將本案帳戶做為與他
      人合作生意所用之金融帳戶？況且，依被告所辯，本案帳
      戶資料並非實際交給生意夥伴趙騰昌，而是交給趙騰昌之
      友人、綽號「小蝸」之人（本院卷74至75頁），倘其確有
      與趙騰昌合作，則其將本案帳戶資料交給非生意夥伴之「
      小蝸」，為了確保日後生意能夠順利進行，衡情自會與趙
      騰昌確認是否已有拿到本案帳戶資料，始為合理。惟被告
      卻供稱從108年11月13日將本案帳戶資料交給「小蝸」後
      ，直到109年5月24日在臺北市政府警察局中山分局作本案
      筆錄的前3天，都沒有跟趙騰昌確認是否有拿到本案帳戶
      資料（本院卷108至109頁），顯然與常情相違。從而，被
      告到庭辯稱交付本案帳戶資料之目的，是要供其與趙騰昌
      合作木雕網拍生意之用等辯解，實不足採。
  ㈥綜合上述，被告曾有提供金融帳戶給陌生人使用而遭判刑之
    經驗，在本案卻再度將本案帳戶資料交給只知綽號為「小蝸
    」之人，而最後該帳戶資料確遭行騙者做為詐欺取財、洗錢
    之工具使用。故本案犯罪結果之發生，顯然並不違背被告交
    付本案帳戶資料之本意，自可認其具有幫助詐欺取財及幫助
    洗錢之不確定故意。從而，本案事證明確，被告犯行堪以認
    定，應依法論科。
四、論罪科刑：
  ㈠按洗錢防制法所稱之「洗錢」行為，依第2條之規定，係指：
    「一、意圖掩飾或隱匿特定犯罪所得來源，或使他人逃避刑
    事追訴，而移轉或變更特定犯罪所得；二、掩飾或隱匿特定
    犯罪所得之本質、來源、去向、所在、所有權、處分權或其
    他權益者；三、收受、持有或使用他人之特定犯罪所得。」
    並於第14條、第15條規定其罰則，俾防範犯罪行為人藉製造
    資金流動軌跡斷點之手段，去化不法利得與犯罪間之聯結。
    申言之，洗錢防制法之立法目的，在於防範及制止因犯第3
    條所列之特定犯罪而取得或變得之財物或財產上利益及其之
    孳息，藉由包含處置（即將特定犯罪所得直接予以移轉或變
    更）、分層化（即以迂迴層轉、化整為零之多層化包裝方式
    ，掩飾或隱匿特定犯罪所得）及整合（即收受、持有或使用
    他人之特定犯罪所得，使之回流至正常金融體系，而得以合
    法利用享受）等各階段之洗錢行為，使其形式上轉換成為合
    法來源，以掩飾或切斷特定犯罪所得與犯罪之關聯性，而藉
    以逃避追訴、處罰。
  ㈡刑法第30條之幫助犯，係以行為人主觀上有幫助故意，客觀
    上有幫助行為，即對於犯罪與正犯有共同認識，而以幫助意
    思，對於正犯資以助力，但未參與實行犯罪之行為者而言。
    幫助犯之故意，除需有認識其行為足以幫助他人實現故意不
    法構成要件之「幫助故意」外，尚需具備幫助他人實現該特
    定不法構成要件之「幫助既遂故意」，惟行為人只要概略認
    識該特定犯罪之不法內涵即可，無庸過於瞭解正犯行為之細
    節或具體內容。此即學理上所謂幫助犯之「雙重故意」。金
    融帳戶乃個人理財工具，若見他人要求提供金融卡及告知密
    碼，則提供金融帳戶者主觀上如認識該帳戶可能作為對方收
    受、提領特定犯罪所得使用，對方提領後會產生遮斷金流以
    逃避國家追訴、處罰之效果，仍基於幫助之犯意，而提供該
    帳戶之金融卡及密碼，以利洗錢實行，仍可成立一般洗錢罪
    之幫助犯。查被告曾有提供金融帳戶給他人而涉犯幫助詐欺
    取財罪，並經法院判刑確定之紀錄（詳前述），故以被告個
    人特殊經驗，其主觀上當已認識交付本案帳戶可能作為對方
    收受、提領詐欺犯罪所得使用，且可認識金流經由本案帳戶
    被提領後將產生追溯困難之情。然被告卻仍執意提供本案帳
    戶資料以利洗錢實行，依前揭意旨，其所為應成立幫助一般
    洗錢罪。
  ㈢被告雖提供本案帳戶供行騙者為詐欺取財使用，然無證據證
    明被告有參與詐欺取財犯行之構成要件行為及主觀上有與行
    騙者具有犯意聯絡，是其所為，僅係參與詐欺取財構成要件
    以外之行為，自應論以幫助犯，而非共同正犯。
  ㈣核被告所為，係犯刑法第30條第1項前段、第339條第1項之幫
    助詐欺取財罪，以及刑法第30條第1項前段、洗錢防制法第1
    4條第1項之幫助一般洗錢罪。
  ㈤被告以一提供本案帳戶之行為，同時觸犯上揭2罪名，為想像
    競合犯，應依刑法第55條規定，從一重論以刑法第30條第1
    項前段、洗錢防制法第14條第1項之幫助一般洗錢罪。
  ㈥被告前因違反毒品危害防制條例、竊盜等案件，經臺灣臺南
    地方法院以104年度聲字第851號裁定應執行有期徒刑3年6月
    確定，甫於107年9月1日縮短刑期徒刑完畢出監，此有臺灣
    高等法院被告前案紀錄表在卷可按，其於5年以內，故意再
    犯本案有期徒刑以上之罪，為累犯。本院審酌被告構成累犯
    之前案，雖與本案罪名不同，但依其在本案之犯罪情節，並
    無該解釋意旨所指應量處最低法定刑之情事（見下述量刑部
    分），已難認不得依法加重其刑。加以被告在前案執行完畢
    後，僅隔不到1年3月，又再犯本案犯行，足徵其未能因前案
    受刑事追訴處罰後產生警惕作用，其刑罰反應力顯然薄弱，
    具有特別惡性。從而，本院經審酌後認本案加重最低本刑尚
    無罪刑不相當之情形，被告之人身自由並未因此遭受過苛之
    侵害，認本案依刑法第47條第1項累犯規定對被告加重其刑
    ，應符司法院釋字第775號解釋意旨。
  ㈦被告係基於幫助之犯意而為一般洗錢罪，應依刑法第30條第2
    項規定，按正犯之刑減輕之，並依刑法第71條第1項規定，
    先加後減之。
  ㈧本院審酌被告：⑴高職肄業之智識程度；⑵離婚，育有一名子
    女，平常與小孩、姐姐同住之家庭狀況；⑶從事葬儀社，自
    陳經濟狀況不錯；⑷於94年間，已曾因交付名下金融帳戶資
    料給他人，而涉犯幫助詐欺取財罪（詳前述），竟不思悔改
    ，再次提供本案帳戶資料給他人；⑸除上述構成累犯之犯罪
    前科，為免重複評價，不予審酌外，其另有強盜、竊盜、違
    反電子遊戲場業管理條例等案件，有臺灣高等法院被告前案
    紀錄表在卷可佐；⑹提供帳戶給行騙者做為犯罪工具，造成
    執法機關不易查緝犯罪行為人，嚴重危害社會治安，助長社
    會犯罪風氣；⑺所為致告訴人受有1萬元損害之犯罪情節；⑻
    犯後否認犯行等一切情狀。本院認量處如主文所示之刑，並
    就罰金部分，諭知易服勞役之折算標準，應屬適當。
  ㈨按洗錢防制法第18條第1項前段固規定「犯第14條之罪，其所
    移轉、變更、掩飾、隱匿、收受、取得、持有、使用之財物
    或財產上利益，沒收之」，惟無「不問屬於犯罪行為人與否
    」之要件，當以屬於犯罪行為人者為限（即指實際管領者）
    ，始應沒收。查告訴人所匯入之受騙款項，業於匯款當日均
    遭行騙者分次提領殆盡，卷內亦查無證據足資證明被告有因
    本案獲得相關報酬。是本案查無屬於被告之犯罪所得，自無
    從依上開規定或刑法第38條之1第1項規定宣告沒收。
據上論斷，應依刑事訴訟法第299條第1項前段，洗錢防制法第14
條第1項，刑法第11條前段、第30條、第339條第1項、第55條、
第47條第1項、第42條第3項，刑法施行法第1條之1第1項，判決
如主文。
本案經檢察官謝雯璣提起公訴、檢察官葉美菁到庭執行職務
中　　華　　民　　國　　111 　年　　1 　　月　　6 　　日
                  刑事第三庭    審判長法  官  吳育霖
                                      法  官  方宣恩
                                      法  官  張佐榕
以上正本證明與原本無異。
如不服本判決，應於判決送達後20日內向本院提出上訴狀（應附
繕本）。告訴人或被害人如對於本判決不服者，應具備理由請求
檢察官上訴，其上訴期間之計算係以檢察官收受判決正本之日期
為準。
中　　華　　民　　國　　111 　年　　1 　　月　　6 　　日
                                      書記官　連彩婷
附錄本判決論罪科刑法條
洗錢防制法第2條本法所稱洗錢，指下列行為：
一、意圖掩飾或隱匿特定犯罪所得來源，或使他人逃避刑事追訴
    ，而移轉或變更特定犯罪所得。
二、掩飾或隱匿特定犯罪所得之本質、來源、去向、所在、所有
    權、處分權或其他權益者。
三、收受、持有或使用他人之特定犯罪所得。

洗錢防制法第14條第1項
有第二條各款所列洗錢行為者，處 7 年以下有期徒刑，併科新
臺幣 5 百萬元以下罰金。

中華民國刑法第339條第1項
意圖為自己或第三人不法之所有，以詐術使人將本人或第三人之
物交付者，處 5 年以下有期徒刑、拘役或科或併科 50 萬元以
下罰金。